臺灣板橋地方法院刑事判決　　　　　　 95年度簡上字第593號
上　訴　人
即　被　告　丙○○
上列上訴人即被告因詐欺等案件，不服本院95年度簡字第4018號
，中華民國95年3 月21日所為第一審簡易判決（聲請簡易判決處
刑案號：臺灣板橋地方法院檢察署94年度偵字第13050 號），提
起上訴，本院管轄第二審之合議庭判決如下：
    主  文
原判決撤銷。
丙○○共同連續幫助連續意圖為自己不法之所有，以詐術使人將
本人之物交付，處有期徒刑伍月，如易科罰金，以銀元佰元即
新臺幣玖佰元折算壹日。
    事  實
一、丙○○與李雅琴（另經本院以94年度簡字第3727號判決判處
    有期徒刑5 月，如易科罰金，以銀元300 元折算1 日，嗣經
    臺灣板橋地方法院檢察署檢察官上訴本院合議庭，經本院以
    94年度簡上字第583 號受理在案）因缺乏資金購買毒品，於
    民國93年6 月間見報紙上刊登販賣帳戶賺取現金之廣告，其
    等明知於犯罪集團專門收集人頭帳戶用以犯罪之社會現象層
    出不窮之際，若將自己之金融機構帳戶存摺、金融卡、密碼
    及印章供他人使用，可能因此供不法詐騙份子用以詐術使他
    人將款項匯入後，再加以提領之用，並能預見可能因而幫助
    他人從事詐欺取財犯罪，竟不違背其本意，仍基於幫助他人
    詐欺取財之概括幫助犯意，即推由丙○○依報紙分類廣告所
    留電話，與真實姓名年籍不詳之詐欺集團成員聯絡後，自93
    年6 月14日起，先後二次在臺北縣某地，一同將李雅琴於93
    年6 月14日，至臺北縣新莊市○○路387 號國泰世華商業銀
    行新泰分行（以下簡稱國泰世華銀行）所開設之0000000000
    00000 號帳戶之存摺、金融卡、金融卡密碼及印章等物，及
    李雅琴於93年6 月29日前往臺北縣新莊市○○路316 號第一
    商業銀行新莊分行（以下簡稱第一銀行）所開設之00000000
    000 號帳戶之存摺、金融卡、金融卡密碼及印章等物，分別
    以每本約新臺幣（下同）1,000 元之價格販售予前開詐欺集
    團所屬真實姓名年籍不詳之成年人。嗣上開詐欺集團成員，
    利用電腦網際網路刊登廣告，佯稱欲協助他人辦理貸款，致
    洪文棋誤以為對方真欲協助辦理貸款事宜，乃於93年6 月18
    日與該詐欺集團之成員聯繫，並依其指示，先於同年6 月19
    日下午1 時10分，至臺北市○○區○○路中興銀行蘭雅分行
    匯款3,210 元至李雅琴上開國泰世華銀行帳戶內，後於同年
    6 月20日下午1 時28分許，至臺北市○○區○○路郵局操作
    自動提款機，匯款6,646 元至同一帳戶內，旋為該詐欺集團
    成員領取殆盡。又上開詐欺集團成員於同年7 月29日以「張
    錫銘」之名義，撥打電話予臺南市○○路119 號「好樂迪KT
    V 」之經理甲○○，佯稱目前因跑路急需用錢，若不匯錢即
    欲對該KTV 投擲手榴彈，而向甲○○索費1,000,000 元，並
    指示將其中100,000 元匯至李雅琴所開立之第一銀行000000
    00000 號帳戶內，惟甲○○發覺有異而未依該詐欺集團成員
    之指示匯款。嗣洪文棋、甲○○發覺受騙報警，為警循線查
    獲。
二、案經臺灣板橋地方法院檢察署檢察官自動檢舉簽分偵查起訴
    。
    理  由
壹、卷內證人之證述暨相關文件之證據能力：
    按被告以外之人於審判外之言詞或書面陳述，除法律有規定
    者外，不得作為證據，刑事訴訟法第159 條第1 項定有明文
    ，此即學理上所稱「傳聞證據排除法則」。又被告以外之人
    於審判外之陳述，雖不符同法第159 條之1 至第159 條之4
    之規定，而經當事人於審判程序同意作為證據，法院審酌該
    言詞陳述或書面陳述作成時之情況，認為適當者，亦得為證
    據。當事人、代理人或辯護人於法院調查證據時，知有第15
    9 條第1 項不得為證據之情形，而未於言詞辯論終結前聲明
    異議者，視為有前項之同意，此則據同法第159 條之5 規定
    甚明。而鑒於採用傳聞證據排除法則之重要理由之一，係因
    傳聞證據未經當事人之反詰問予以覈實，若當事人願放棄對
    原供述人之反對詰問時，原則上即可承認該傳聞證據之證據
    能力，而揆諸我國刑事訴訟法第159 條之5 之立法理由，除
    參照前述傳聞證據排除法則之基本法理外，亦參考日本刑事
    訴訟法第326 條之立法例，查日本刑事審判實務之運作，有
    關檢察官及被告均同意作為證據之傳聞書面材料或陳述，可
    直接援引該國刑事訴訟法第326 條作為傳聞例外之法律依據
    ，僅在檢察官與被告不同意之情況下，乃須根據其他傳聞例
    外規定俾以斟酌該等書面材料或陳述是否具有證據能力，在
    當事人間無爭執之案件中，傳聞證據基本上均可依據前引規
    定提出於法院使用。據此，我國刑事訴訟法第159 條之5 之
    適用應可作同上之解釋，本件公訴人與被告對於卷內證人之
    證述暨相關文件之證據能力，迄於言詞辯論終結前未為異議
    之聲明，而本院審酌上開證據取得之情況，核無違法取證及
    證明力明顯過低之瑕疵，亦認為以之作為證據為適當，故依
    諸上開規定及說明，前引卷內證人之證述暨相關文件之證據
    能力，是否屬於傳聞之例外，無庸先行考量刑事訴訟法第15
    9 條之1 第2 項、第159 條之2 、第159 條之3 等規定，得
    逕依同法第159 條之5 規定作為證據。
貳、認定犯罪事實所憑之證據及其理由：
    上揭犯罪事實，業據被告丙○○於檢察官偵查中坦承不諱，
    亦據被害人乙○○、甲○○於警詢時指述綦詳，核與證人李
    雅琴於檢察官偵查中之證述情節大致相符，復有國泰世華銀
    行新泰分行93年7 月9 日093 國世新泰字第042 號函、李雅
    琴之國泰世華商業銀行存款相關業務申請書、存摺存款交易
    查詢、中華郵政公司自動櫃員機儲戶交易明細表、第一商業
    銀行新莊分行94年1 月3 日1 莊字第1 號函、金如意綜合管
    理帳戶往來約定書及第一商業銀行綜合管理帳戶印鑑卡各一
    件在卷足憑，足徵被告自白與事實相符。參以，於金融機構
    開設帳戶、請領存摺及金融卡之事，係針對個人身分之社會
    信用而予資金流通，具有強烈屬人性；故依一般人之社會生
    活經驗，實無必要收集（包含購買、承租或借用等）他人帳
    戶使用之必要。如陌生人不以自己名義申請開戶，反向他人
    蒐集、借用、購買大量他人之銀行帳戶供己使用，衡情對於
    收集帳戶者是否合法使用一節，應有合理懷疑。是被告既係
    具有普通知識之成年人，其應從電視或報章媒體得知詐騙集
    團很猖獗等情，則被告於出賣上開帳戶之存摺、金融卡、密
    碼與印鑑章等物給姓名年籍不詳之成年人使用前，應足以預
    見對方可能將其所提供之帳戶用於從事詐騙行為，而不違反
    其本意甚明。綜上所述，本件事證明確，被告犯行洵堪認定
    。
、新舊法比較與論罪科刑審酌事由：
一、新舊法比較：
  (一)查被告行為後，刑法第33條第5 款有關罰金刑之規定、第41
    條第1 項有關易科罰金折算標準、第30條有關幫助犯規定、
    第28條共同正犯之規定、第56條連續犯之規定，於94年2 月
    2 日修正公布，並自95年7 月1 日施行，且刑法施行法於95
    年6 月14日增訂該法第1 條之1 規定，並同自95 年7月1 日
    施行，其將刑法分則所定罰金之貨幣單位均改為新臺幣，並
    分別提高為3 倍或30倍。另按同於95年7 月1 日修正施行之
    刑法第2 條規定，乃係關於新舊法比較適用之準據法，其本
    身無關行為可罰性要件之變更，故於95年7 月1日 上開法律
    修正施行後，如有涉及比較新舊法之問題，即應逕依修正後
    刑法第2 條第1 項規定，為「從舊從輕」之比較。再法律變
    更之比較適用，比較時應就罪刑有關之共犯、未遂犯、想像
    競合犯、牽連犯、連續犯、結合犯、以及累犯加重、自首減
    輕暨其他法定加減（如身分加減）與加減例等一切情形，綜
    其全部罪刑之結果而為比較；且就比較之結果，須為整體之
    適用，不能割裂分別適用各該有利於行為人之法律，此即法
    律變更之比較適用所應遵守之「罪刑綜合比較原則」及「擇
    用整體性原則」（參見最高法院24年上字第4634號判例、27
    年上字第2615號判例、及最高法院95年度第8 次刑事庭會議
    決議意旨）。
  (二)刑法分則編各罪所定罰金之貨幣單位原為銀元，且依修正前
    刑法第33條第5 款規定，罰金刑為1 銀元以上，而依罰金罰
    鍰提高標準條例規定，就72年6 月26日前修正之刑法部分條
    文罰金數額提高2 至10倍，其後修正者則不提高倍數，並依
    現行法規所定貨幣單位折算新臺幣條例規定，以銀元1 元折
    算新台幣3 元；修正後刑法第33條第5 款將罰金刑提高為新
    臺幣1 千元以上，並以百元計算之，且因刑法第33條第5 款
    所定罰金貨幣單位既已改為新臺幣，刑法分則編各罪所定罰
    金之貨幣單位亦應配合修正為新臺幣，考量刑法修正施行後
    ，不再施用「現行法規所定貨幣單位折算新臺幣條例」，為
    使刑法分則編各罪所定罰金之最高數額與刑法修正前趨於一
    致，爰增訂刑法施行法第1 條之1規 定，將刑法分則編各罪
    所定罰金之貨幣單位均改為新臺幣，並將72年6 月26日以前
    修正之刑法部分條文罰金數額提高為30倍，其後修正者則提
    高為3 倍。是以刑法分則編各罪所定罰金刑之最高數額，於
    上開規定修正後並無不同，惟罰金刑之最低數額，則比修正
    前提高，從而，自以修正前之規定較為有利。
  (三)刑法第28條原規定：「二人以上共同『實施』犯罪之行為者
    ，皆為共同正犯。」亦於上述時間同時修正為：「二人以上
    共同『實行』犯罪之行為者，皆為共同正犯。」將舊法之「
    實施」修正為「實行」。原「實施」之概念，包含陰謀、預
    備、著手及實行等階段之行為，修成僅共同實行犯罪行為始
    成立共同正犯。是新法共同正犯之範圍縮小，排除陰謀犯、
    預備犯之共同正犯。新舊法共同正犯之規定固有修正。但對
    本件被告係基於犯意聯絡，共同實行犯罪而言，不論新法、
    舊法，均構成共同正犯，上述刑法第28條之修正內容，對於
    被告並無「有利或不利」之影響，依前述說明，自無適用修
    正後刑法第2 條第1 項之規定為比較新舊法適用之必要。
  (四)刑法第30條關於幫助犯之部分雖已修正施行，然修正前刑法
    第30條係規定：「幫助他人實行犯罪行為者，為幫助犯。雖
    他人不知幫助之情者，亦同。幫助犯之處罰，得按正犯之刑
    減輕之。」，而修正後之刑法第30條則規定：「幫助他人犯
    罪者，為從犯。雖他人不知幫助之情者，亦同。從犯之處罰
    ，得按正犯之刑減輕之。」主要係用語上之修正，關於刑罰
    加重之規定並無變更，應不生新舊法比較之問題。
  (五)被告行為後，刑法第56條連續犯之規定，業於94年1 月7 日
    修正公布刪除，並於95年7 月1 日施行，則被告多次幫助詐
    欺集團多次詐欺之行為，因行為後新法業已刪除連續犯之規
    定，此刪除雖非犯罪構成要件之變更，但顯已影響行為人刑
    罰之法律效果，自屬法律有變更，依新法第2 條第1 項規定
    ，比較新、舊法結果，仍應適用較有利於被告之行為時法律
    即舊法論以連續犯（最高法院95年第8 次刑事庭會議決議參
    照）。
  (六)刑法第41條第1 項前段關於易科罰金，依修正前刑法第41條
    第1 項及廢止前罰金罰鍰提高標準條例第2 條之規定，應以
    銀元300 元即新臺幣900 元折算1 日，惟若依修正後刑法第
    41條第1 項前段（原罰金罰鍰提高標準條例第2 條已同時刪
    除）之規定，應以新臺幣1,000 元、2,000 元或3,000 元折
    算1 日，二者相較之下，應以修正前之規定較有利於被告。
  (七)綜上而論，上開刑法施行法第1 條之1 之增訂及刑法第33條
    第5 款之修正，乃係刑法分則編各罪所定罰金刑之刑罰法律
    效果之變更，上開刑法第41條第1 項易科罰金折算標準規定
    之變更，則相當於科刑規範事項之變更，自應依刑法第2 條
    第1 項規定，綜合罪刑全部結果，整體為新舊法之「從舊從
    輕」比較。因本案被告所為，涉犯幫助詐欺行為，且依本院
    以下所諭知之被告罪名及其宣告刑，適用修正前有關罰金刑
    及易科罰金折算標準之規定，對被告較有利，故經綜合比較
    新舊法結果，應以修正前刑法對被告有利，自應整體依刑法
    第2 條第1 項前段規定，適用行為時之修正前刑法之相關規
    定及罰金罰鍰提高標準條例第1 條前段、廢止前第2 條規定
    ，予以論處。
  (八)上開(三)、(四)部分因不涉及法律變更問題，逕予適用修正後刑
    法，尚不違反「擇用整體性原則」。
二、論罪科刑審酌事由：
  (一)核被告所為，係犯刑法刑法第30條第1 項前段、第339 條第
    1 項之幫助詐欺取財罪。被告與李雅琴就上開幫助詐欺取財
    犯行，有犯意聯絡及行為分擔，應依刑法第28條之規定論以
    共同正犯。被告所幫助之詐欺集團對各該被害人先後實施多
    次詐欺取財犯行，時間緊接，手法相同，所犯為構成要件相
    同之罪名，顯有概括之犯意，為連續犯，故被告係犯幫助連
    續意圖為自己不法之所有，以詐術使人將本人之物交付之詐
    欺取財罪；而幫助犯之刑事責任從屬於正犯，正犯屬連續犯
    者，幫助犯之刑責，亦應從連續犯之規定處斷。被告係基於
    幫助之意思，參與詐欺罪構成要件以外之行為，為幫助犯，
    爰依刑法第30條第2 項規定減輕其刑；其先後數次提供存摺
    等之幫助行為，時間緊接，手法相同，均觸犯幫助詐欺罪，
    顯係基於概括犯意反覆而為，為連續犯，應依修正前刑法第
    56條規定論以一罪，並加重其刑，且依法先加後減之。
  (二)至聲請簡易判決處刑意旨雖認被告之上開行為，係涉犯刑法
    第30條、第340 條之幫助常業詐欺取財罪嫌。然本案聲請簡
    易判決處刑之犯罪事實部分，僅有被害人洪文棋、甲○○指
    訴遭人詐騙匯款，並未查獲實施詐騙之人，又查無其他證據
    足以認定實施詐欺取財犯行之人究屬偶發之隨機犯，抑或恃
    此維生之常業犯，自應從有利於被告之認定，尚難逕論被告
    係常業詐欺罪之幫助犯；是原聲請簡易判決處刑意旨此部分
    所認，容有未洽，惟起訴基本事實同一，爰就此部分逕予變
    更起訴法條予以論究。
  (三)又聲請簡易判決處刑意旨雖認被告交付金融帳戶存摺、金融
    卡、密碼與印鑑章等物予他人之行為，尚另犯幫助洗錢罪嫌
    等語，然洗錢防制法為配合刑法刪除連續犯之規定，亦於95
    年5 月30日經總統以華總一義字第09500075731 號令修正公
    布，將常業詐欺罪自該法第3 條所列舉洗錢罪行為客體規範
    之重大犯罪中刪除，並配合自95年7 月1 日起施行，足見常
    業詐欺罪已非洗錢防制法所規範之客體，況本案實施詐騙行
    為之正犯僅能論以普通詐欺罪，業如前述，被告自無論以幫
    助洗錢罪之餘地，此外，復查無其他積極證據足認被告有何
    幫助洗錢犯行，既不能證明其有此部份犯罪，本應就此部分
    為無罪之諭知，惟因聲請簡易判決處刑意旨認被告此部分行
    為與上揭論罪科刑之犯罪事實間有想像競合犯之裁判上一罪
    關係，故不另為無罪之諭知，併此敘明。
  (四)爰審酌被告提供帳戶供人使用，所為已影響社會正常交易安
    全，增加被害人尋求救濟之困難，並使犯罪之追查趨於複雜
    ，兼衡其生活狀況、智識程度以及犯罪後之態度等一切情狀
    ，量處如主文所示之刑，並諭知如易科罰金之折算標準，以
    資懲儆。
  (五)至於被告因本件犯罪所得之報酬，並未扣案，復非屬法定應
    為義務沒收之範疇，為免檢察官日後執行上之事實上困難，
    本院認無併為沒收之必要，附此敘明。
肆、撤銷改判之理由：
    原審以被告上開犯行，事證明確因而論罪科刑，固非無見。
    惟原審認被告販賣金融帳戶存摺、金融卡、密碼與印鑑章等
    物予他人之犯行，係犯修正前刑法第30條第1 項前段、修正
    前洗錢防制法第9 條第1 項之幫助洗錢罪，容有未合，已如
    前述。綜上，上訴人即被告提起上訴，雖無理由，惟原審判
    決既有上揭未洽之處，自應由本院合議庭予以撤銷改判。
伍、上訴人即被告丙○○經合法傳喚，無正當理由未於審判期日
    到庭，爰依刑事訴訟法第371 條規定，不待其陳述，由檢察
    官一造辯論而逕行判決。
據上論斷，應依刑事訴訟法第455 條之1 第1 項、第3 項、第37
1 條、第369 條第1 項前段、第364 條、第299 條第1 項前段、
第300 條，刑法第2 條第1 項前段、第28條、修正前刑法第56條
、刑法第30條第2 項、第339 條第1 項、修正前刑法第41條第1
項前段，罰金罰鍰提高標準條例第1 條前段，廢止前罰金罰鍰提
高標準條例第2 條，現行法規所定貨幣單位折算新臺幣條例第2
條，判決如主文。
本案經檢察官郭季青到庭執行職務。
中　　華　　民　　國　　96　　年　　2 　　月　　16　　日
　　　　　　　　刑事第十九庭  審判長法　官　許必奇
                                    法  官  鄧雅心
                                    法  官  陳明偉
不得上訴。
                                    書記官  金和國
中　　華　　民　　國　　96　　年　　2 　　月　　16　　日
附錄：
中華民國刑法第339條第1項：
意圖為自己或第三人不法之所有，以詐術使人將本人或第三人之
物交付者，處5年以下有期徒刑、拘役或科或併科1千元以下罰金
。
